【裁判字號】    99,上易,191
【裁判日期】    990429
【裁判案由】    恐嚇
【裁判全文】
臺灣高等法院臺南分院刑事判決         99年度上易字第191號
上  訴  人  臺灣雲林地方法院檢察署檢察官
被      告  甲○○
上列上訴人因被告恐嚇案件，不服臺灣雲林地方法院99年度易字
第30號中華民國99年2 月10日第一審判決（起訴案號：臺灣雲林
地方法院檢察署98年度偵續字第64號），提起上訴，本院判決如
下：
    主  文
上訴駁回。
    理  由
壹、公訴意旨略以：被告甲○○與乙○○之女友王美金曾為男女
    朋友關係，因王美金對甲○○提起民事求償事件，乙○○於
    民國98年4 月29日陪同王美金至臺灣雲地方法院（下稱雲林
    地院）民事庭開庭，同日9 時49分許開完庭後，乙○○欲離
    去時，甲○○與乙○○一同行走至雲林地院前廣場圓環旁後
    ，竟基於恐嚇之犯意，駕駛車號9586—UJ號自小客車，以大
    幅度逆時針方向疾駛繞行雲林地院廣場圓環處，並作勢欲以
    上開自小客車右前車頭衝撞乙○○，以此加害生命及身體之
    舉動，使乙○○心生畏懼，因認被告涉犯刑法第305 條之恐
    嚇危害安全罪嫌。
貳、證據能力部分
一、按證人、鑑定人依法應具結而未具結者，其證言或鑑定意見
    ，不得作為證據，刑事訴訟法第158 條之3 定有明文。本件
    證人乙○○於檢察官偵查中均未依法具結，其以證人、被害
    人之身分在檢察官偵查中所為之證言，自不具有證據能力。
二、被告以外之人於審判外之言詞或書面陳述，除法律有規定者
    外，不得作為證據，刑事訴訟第159 條第1 項亦有明文；又
    被告以外之人於審判外之陳述，雖不符前4 條（即刑事訴訟
    法第159 條之1 至之4） 之規定，而經當事人於審判程序同
    意作為證據，法院審酌該言詞陳述或書面陳述作成時之情況
    ，認為適當者，亦得為證據，復為同法第159 條之5 第1 項
    所明定。除前項證據外，本件其餘被告以外之人於審判外之
    陳述，均經檢察官、被告於本院審理中表示同意作為本案之
    證據（本院審判筆錄3 頁），本院審酌該言詞陳述及書面陳
    述作成時之情況，核無違法取證或其他瑕疵，認為以之作為
    證據為適當，均有證據能力。
三、被告以外之人於審判外之言詞或書面陳述，雖不得以之直接
    作為認定犯罪事實與否之證據，但參酌現行刑事訴訟法第16
    6 條第2 項、第3 項第6 款，第166 條之2 之規定及行反詰
    問時，容許以陳述人先前不一致之陳述作為彈劾證據之法理
    ，非不得以之作為彈劾證據，用來爭執被告、證人、鑑定人
    陳述之證明力（最高法院94年度台上字第6881號判決）。查
    證人乙○○於偵查中之證詞，雖不得直接作為認定犯罪事實
    之證據，惟仍得作為彈劾證據以爭執其陳述之證明力，併此
    敘明。
參、實體方面
一、按犯罪事實應依證據認定之，無證據不得認定犯罪事實；又
    不能證明被告犯罪者，應諭知無罪之判決，刑事訴訟法第15
    4 條第2 項、第301 條第1 項分別定有明文。又認定犯罪事
    實所憑之證據，雖不以直接證據為限，間接證據亦包括在內
    ，然而無論直接證據或間接證據，其為訴訟上之證明，須於
    通常一般之人均不致有所懷疑，而得確信其為真實之程度者
    ，始得據為有罪之認定，倘其證明尚未達到此一程度，而有
    合理之懷疑存在，無從使事實審法院得有罪之確信時，即應
    為被告無罪之判決（最高法院76年台上字第4986號判例）；
    告訴人之告訴，係以使被告受刑事訴追為目的，是其陳述是
    否與事實相符，仍應調查其他證據以資審認（最高法院52年
    台上字第1300號判例）；刑事訴訟法第161 條已於91年2 月
    8 日修正公布，其第1 項規定：檢察官就被告犯罪事實，應
    負舉證責任，並指出證明之方法。因此，檢察官對於起訴之
    犯罪事實，應負提出證據及說服之實質舉證責任。倘其所提
    出之證據，不足為被告有罪之積極證明，或其指出證明之方
    法，無從說服法院以形成被告有罪之心證，基於無罪推定之
    原則，自應為被告無罪判決之諭知（最高法院92年台上字第
    128 號判例）。
二、公訴人認被告甲○○涉犯恐嚇罪嫌，無非以證人即告訴人乙
    ○○於警詢及偵查中之證述、勘驗現場筆錄、翻拍照片及現
    場監視DVD 等為其論據。訊之被告甲○○坦承於上開時、地
    駕駛自小客車行駛於雲林地院廣場圓環之事實，然否認有何
    恐嚇犯行，辯稱：「我在上開時、地駕駛自小客車之行進方
    向，與雲林地公務車行駛之路線相同，當時只是要開車回家
    ，並沒有要衝撞乙○○之意思」等語。經查：
(一)、被告與告訴人乙○○女友王美金曾為男女朋友關係，王美金
    對被告提起民事求償事件，98年4 月29日上午，乙○○陪同
    王美金至雲林地院開庭，雙方開完庭後，被告於同日上午9
    時49分許，駕駛上開自小客車繞行雲林地院廣場圓環時，在
    如附圖所示「◆」位置接近乙○○，並自圓環左側駛出雲林
    地院大門等事實，業據被告自承不諱，並經證人即告訴人乙
    ○○於原審證述無訛，復有勘驗筆錄、翻拍照片及現場監視
    DVD 等在卷可參，此部分事實固堪認定，惟此僅能證明被告
    於上開、地駕駛自小客車繞行雲林地院廣場圓環時，在如附
    圖所示「◆」位置接近乙○○，並駛出雲林地院大門，尚無
    法因此即認定被告欲以自小客車右前車頭衝撞乙○○，被告
    是否確有公訴人所指之恐嚇犯行，仍須參酌其他相關事證資
    為認定。
(二)、被告於上開時、地駕駛自小客車與告訴人乙○○接近之全部
    過程，有雲林地院附近之監視錄影器拍攝畫面光碟可稽，經
    原審法院勘驗該光碟畫面結果（時間為光碟畫面之時間；案
    發時人車相關位置詳如附圖所示）：「
  1.【09：49：08至09：49：26】甲○○（身著淺色衣服之人）
    與乙○○（身著深色衣服之人）一同出現在雲林地院民事執
    行處出入口前，2 人一起走到甲○○所駕駛之休旅車前（停
    9 ），甲○○坐上休旅車，乙○○則繼續向前走。
  2.【09：49：27至09：49：30】甲○○駕駛休旅車向後倒車，
    乙○○回頭看往甲○○駕駛休旅車之方向，然後又繼續向前
    走。
  3.【09：49：31至09：49：33】甲○○駕駛休旅車駛離停車格
    （停9） 車頭朝圓環（噴水池），並打左轉方向燈，偏向（
    停4） 之停車格前進，乙○○則轉向法院大門方向走去。
  4.【09：49：34至09：49：35】乙○○走到附圖所示「◆」位
    置時，甲○○所駕駛之休旅車亦開到乙○○左側，乙○○見
    狀立即停下，後甲○○駕駛休旅車自乙○○前方與停車格（
    停1 、停2 之停車格皆停有車輛）間之空隙開出，即自圓環
    （噴水池）左側駛出大門。
  5.【09：49：36至09：49：46】乙○○在甲○○駛離後，又向
    前走幾步，然後舉起左手指向甲○○駛離之方向（法院大門
    處）。隨後乙○○便轉身往法院大樓方向走，並進入法院大
    樓內」，有勘驗筆錄可按（原審卷38頁正、背面）。
    依上開事實發生經過，可認被告駕駛自小客車離開附圖所示
    （停9） 之停車格時，車頭朝圓環，並打左轉方向燈行駛雲
    林地院圓環左側往大門方向前進，當時告訴人乙○○亦往法
    院大門方向走去，以致被告所駕駛之自小客車在附圖所示「
    ◆」位置接近乙○○左側，乙○○見狀立即停下，被告即由
    乙○○與附圖所示（停1 、停2） 之停車格間空隙處繼續前
    進，並自圓環左側駛出法院大門。
(三)、有關被告於上開時、地駕駛自小客車之行進方向，是否與雲
    林地院公務車之行進方向相同，經原審法院勘驗光碟畫面當
    日其他車輛進出法院大門情形，結果略以：「
  1.【08：44：52至08：45：08】法院公務車自公告欄旁之停車
    格（停2） 倒車，然後由圓環左側駛出大門。
  2.【08：46：40】1 台銀色自小客車循圓環右側駛進法院，然
    後停入公告欄旁之停車格（停2） 內。
  3.【08：50：26至08：50：50】法院公務車自公告欄旁之停車
    格（停4） 駛出，然後由圓環左側駛出大門。
  4.【08：51：35至08：51：45】法院公務車自公告欄旁停車格
    （停5） 駛出，然後由圓環左側駛出大門。
  5.【09：01：18至09：01：38】法院公務車自停車格（停10）
    旁之空地駛出，然後由圓環左側駛出大門。
  6.【09：23：07至09：23：30】停在停車格（停10）旁空地之
    藍色小貨車，倒車至圓環旁，然後由圓環左側駛出大門。
  7.【09：52：17至09：53：15】停在停車格（停7） 後方之藍
    色小貨車倒車至法院大樓之斜坡前，然後由圓環左側駛出大
    門。停於藍色小貨車旁之法院公務車，亦倒車至圓環旁，然
    後由圓環左側駛出大門。
  8.【09：55：04至09：56：10】法院公務車自圓環左側駛進法
    院，停在停車格（停7） 旁，2 名人員自公務車下車後，該
    公務車又倒車至圓環旁，然後由圓環左側駛出大門。
  9.【10：12；09至10：12：52】法院公務車自圓環左側駛進法
    院，停在停車格（停7） 旁，2 名人員自公務車下車後，該
    公務車又倒車至法院大樓斜坡前，然後由圓環左側駛出大門
    」，有勘驗筆錄在卷可稽（原審卷38頁背面至39頁）。
    足見案發當日，雲林地院公務車確有由法院圓環左側進出大
    門之情形，被告辯稱開車由法院圓環左側駛出大門，與法院
    公務車之行車路徑相同，應屬有據。依被告車輛及告訴人乙
    ○○行進方向、現場車輛停放位置、空間，並參酌其他車輛
    進出法院之行駛路徑以觀，被告駕車離開法院之動向，與一
    般車輛之行進方向並無不同；縱認其行車速度稍快，駛出法
    院大門時未禮讓其他車輛先行，或有不當，惟既無任何證據
    足以證明被告開車經過告訴人乙○○身旁時，有何衝撞或恐
    嚇乙○○之犯行，自難僅因其駕車由圓環左側離開法院時，
    曾經接近乙○○身旁，即認有恐嚇乙○○之故意，被告上開
    所辯，應屬可信。
(四)、告訴人乙○○雖指稱被告欲以自小客車之車頭加以衝撞云云
    ；然查：
  1.乙○○98年5 月1 日偵查中證稱：「大約是上午9 點55分多
    ，如果我不閃開就會撞到，他的速度是開到最快的」（他字
    379 號卷3 頁）；98年5 月25日警詢中證稱：「當時開完庭
    後，我走出庭外在法院廣場圓環之轉彎車道時，被告駕駛95
    86-UJ 號自小客車，猛然加油、全速衝撞我整個人，因突然
    聽到引擎加油聲很大聲，我轉頭一看，警覺該車是直撲衝撞
    我而來，幸經我反應快速、立即跳開閃避，因而未被撞到，
    之後被告未順著圓環靠右方向離去，逆向靠左快速駕車逃離
    現場」（他字379 號卷20至21頁）；99年1 月27日在原審審
    理時則供稱：「（他車子開過來時是先聽到聲音嗎？）先聽
    到聲音，他輪胎及油門的聲音很大」、「（聽到聲音之後有
    無回頭？）馬上回頭，看到車子已經到前面，很貼近我，我
    就閃」、「（你是如何閃躲？）左腳抬起來，身體原地往順
    時針方向旋轉，我的手指向被告車給警察看」各等語（原審
    卷41頁），就是否有明顯之閃避動作，先後所供並非相符，
    顯有瑕疵。
  2.倘如乙○○所言，被告駕駛自小客車在其後方猛然加油，全
    速前進，則在如此短暫時間及有限距離之情形下，除非被告
    並無衝撞之意圖，否則乙○○實無閃避之可能，乙○○上開
    指訴，顯係出於臆測，且與常情不符，其在警詢中供稱：「
    被告駕車直撲衝撞我，我立即跳開閃避」云云，更與原審勘
    驗案發當時錄影光碟畫面，顯示「被告駕駛自小客車離開附
    圖所示（停9） 之停車格，打左轉方向燈後，朝法院圓環左
    側往大門方向前進，當時告訴人乙○○亦往大門方向走去，
    以致被告之自小客車在附圖所示『◆』位置接近乙○○左側
    ，乙○○見狀立即停下，被告即由乙○○與附圖所示（停1
    、停2 ）之停車格間空隙處繼續前進，並自圓環左側駛出法
    院大門」，並無車頭朝乙○○身體之情形，乙○○亦無明顯
    之閃避動作等結果不符，足認告訴人乙○○陳述之可信性，
    大有可疑。
  3.佐以被告曾因恐嚇告訴人乙○○之未婚妻王美金，致與乙○
    ○亦有糾紛等情，業經乙○○自承在卷（原審卷39頁背面至
    40頁、43頁背面），並有原審法院97年度易字第790 號及98
    年度簡字第32號刑事判決、臺灣雲林地方法院檢察署98年度
    偵字第1022號、第1214號起訴書、第1337號追加起訴書等在
    卷可參（偵4006號卷2 至17頁），足認乙○○與被告間已存
    有怨隙；參以乙○○於原審證稱：「（他跟著你時有無說什
    麼或舉動？）我不敢看他，我曾經被他打過」、「（你說不
    敢看，如何知道他跟著你？）因為他就在我右邊，是故意的
    ，與我並肩走」、「（被告車子開過去時，你的感覺？）很
    害怕，覺得他是故意要撞我」等語（原審卷40至41頁背面）
    ，可認乙○○所謂被告欲以上開自小客車衝撞云云，均屬個
    人主觀之臆測，其與被告既存有怨隙存，為使被告受刑事追
    訴處罰，對於事實之陳述不免渲染、誇大，自難僅憑乙○○
    上開有瑕疵之供述，據為推論被告欲以自小客車衝撞告訴人
    乙○○之唯一證據。
(五)、綜上所述，本件公訴人提出之證據，尚不足為被告恐嚇危害
    安全之積極證明，無從說服法院形成被告有罪之心證，此外
    ，復查無其他積極證據足認被告有何恐嚇危害安全之犯行，
    基於無罪推定原則，自應認為被告本件之犯罪不能證明。
三、原判決為被告無罪之諭知，認事用法，並無不合，檢察官上
    訴意旨，仍以被告駕車大幅度逆時針急駛過告訴人乙○○身
    邊，有作勢衝撞告訴人之動作，使其受到驚嚇，且被告與告
    訴人有糾紛，足認有恐嚇告訴人之動機及可能云云，指摘原
    判決不當，非有理由，應予駁回。
據上論結，應依刑事訴訟法第368 條判決如主文。
本案經檢察官王碧霞到庭執行職務。
中    華    民    國    99    年    4     月    29    日
                  刑事第三庭  審判長法  官  陳義仲
                                    法  官  蔡勝雄
                                    法  官  楊清安
以上正本證明與原本無異。
不得上訴。
                                    書記官  蔡蘭櫻
中    華    民    國    99    年    4     月    29    日
【附圖】：
  ┌─┐┌─┐         ┌─┐┌──────────┐
  │  ││停│         │停││佈                  │
  │  ││10│         │7 ││                    │
  │  │└─┘         ├─┤│                    │
  │  │┌─┐         │停││告                  │
  │  ││停│         │6 ││                    │
  │  ││9 │         ├─┤│                    │
  │法│├─┤         │停││欄                  │
  │  ││停│         │5 ││                    │
  │  ││8 │         └─┘└──────────┘
  │院│└─┘               ┌───┐
  │  │                     │停4   │
  │  │                     └┬──┴┐
  │大│                       │停3   │
  │  │                       └┬──┴┐
  │  │                         │停2   │
  │樓│                         └┬──┴┐
  │  │                           │停1   │
  │  │      事件發生時--> ◆     └───┘
  │  │      乙○○位置                           □
  │  │                                           □
  │  │                       ‧ ○ ‧
  │  │                    ○    噴    ○         大
  │  │                   ‧     水     ‧
  │  │                    ○    池    ○         門
  │  │                       ‧ ○ ‧
  │  │                                           □
  │  │                                           □
  └─┘

司法院資訊處製作；財團法人民間司法改革基金會備份。
